臺灣高等法院刑事判決
110年度上訴字第359號
上  訴  人  
即  被  告  丙○○



選任辯護人  曾宿明律師（法律扶助）
上  訴  人  
即  被  告  丁○○



上列上訴人等因傷害等案件，不服臺灣基隆地方法院109年度訴
字第640號，中華民國109年11月27日第一審判決（起訴案號：臺
灣基隆地方檢察署109年度偵字第2898號），提起上訴，本院判
決如下：
    主  文
原判決撤銷。
丙○○共同犯傷害罪，處拘役參拾日，如易科罰金，以新臺幣壹仟
元折算壹日；又犯毀損罪，處拘役貳拾日，如易科罰金，以新臺
幣壹仟元折算壹日。應執行拘役肆拾日，如易科罰金，以新臺幣
壹仟元折算壹日。
丁○○共同犯傷害罪，處拘役貳拾日，如易科罰金，以新臺幣壹仟
元折算壹日。
    事  實
一、丙○○與乙○○前為男女朋友關係，2人育有1女，具有家庭暴力
    防治法第3條第2款所定之家庭成員關係。其等於109年5月9
    日下午3時許，在基隆市○○區○○路000巷全家便利商店○○店(
    下稱全家○○店)，因子女扶養費發生爭執，丙○○基於傷害之
    犯意，於全家○○店前，徒手掌摑乙○○左側臉頰並抓傷乙○○右
    側胸口；嗣丙○○與男友丁○○由全家○○店往基隆市○○區○○路00
    0巷000號方向離去，乙○○則開車尾隨，至基隆市○○區○○路00
    0巷000號前停車，復與丙○○、丁○○發生爭執，丙○○基於毀損
    之犯意，徒手扯破乙○○穿著之上衣及扯斷其配戴之項鍊，致
    令不堪使用，並接續上開傷害犯意，與丁○○共同基於傷害之
    犯意聯絡，與乙○○互相拉扯，乙○○因此跌倒在地2次，致其
    受有左臉頰紅腫痛、右側前胸壁擦傷、頭枕部擦傷、腫痛、
    左側後胸壁擦傷、頭暈及目眩、頭痛、嘔吐、腦震盪後症候
    群等傷害。
二、案經乙○○訴由基隆市警察局第三分局報請臺灣基隆地方檢察
    署檢察官偵查起訴。
    理  由
壹、證據能力部分：
一、按被告以外之人於審判外之言詞或書面陳述，除法律有規定
    者外，不得作為證據，刑事訴訟法第159條第1項定有明文。
    而所謂法律有規定者，即包括同法第159條之1至之5所規定
    傳聞證據具有證據能力之例外情形。查證人即告訴人乙○○（
    下稱告訴人）警詢時所為陳述，為上訴人即被告（下稱被告
    ）丙○○以外之人於審判外之陳述，為傳聞證據。被告丙○○及
    其辯護人既爭執前開證據資料之證據能力，且無符合傳聞例
    外之情形，是告訴人於警詢所為陳述，均不得作為認定被告
    丙○○犯罪事實之依據。另告訴人於警詢陳述部分，固係被告
    丙○○以外之人於審判外之陳述，但其在警詢之陳述及於法院
    審理中之證述若有明顯不符之情事，得以之作為彈劾該證人
    陳述憑信性之彈劾證據，附此敘明。
二、按刑事訴訟法第159條第1項固規定，被告以外之人於審判外
    之言詞或書面陳述，除法律有規定者外，不得作為證據。惟
    同法第159條之5亦明定：「被告以外之人於審判外之陳述，
    雖不符前4條之規定，而經當事人於審判程序同意作為證據
    ，法院審酌該言詞陳述或書面陳述作成時之情況，認為適當
    者，亦得為證據」、「當事人、代理人或辯護人於法院調查
    證據時，知有刑事訴訟法第159條第1項不得為證據之情形，
    而未於言詞辯論終結前聲明異議者，視為有前項之同意」。
    其立法意旨在基於證據資料愈豐富，愈有助於真實發現之理
    念，酌採當事人進行主義之證據處分權原則，並強化言詞辯
    論主義，透過當事人等到庭所為之法庭活動，在使訴訟程序
    順暢進行之要求下，承認傳聞證據於一定條件內，得具證據
    適格，屬於傳聞法則之一環，基本原理在於保障被告之訴訟
    防禦反對詰問權。是若被告對於證據之真正、確實，根本不
    加反對，完全認同者，即無特加保障之必要，不生所謂剝奪
    反對詰問權之問題（最高法院102年度台上字第309號判決意
    旨參照）。又當事人、代理人或辯護人於調查證據時，知有
    刑事訴訟法第159條第1項不得為證據之情形，卻表示「對於
    證據調查無異議」、「沒有意見」等意思，而未於言詞辯論
    終結前聲明異議者，應視為已有將該等傳聞證據採為證據之
    同意（最高法院93年度台上字第3533號、94年度台上字第29
    76號判決意旨參照）。經查，下列所引各項供述證據，除上
    開所述外，檢察官、被告丙○○及其辯護人、丁○○於本院準備
    程序中均同意有證據能力（見本院卷第139至140頁），本院
    審酌各該證據作成時之情況，並無違法不當或證明力明顯過
    低之瑕疵，認以之作為證據應屬適當，依刑事訴訟法第159
    條之5規定，俱有證據能力。
三、至其餘憑以認定被告丙○○、丁○○犯罪事實之下列所引各項非
    供述證據，查無違反法定程序取得之情，依同法第158條之4
    規定反面解釋，俱有證據能力。
貳、實體部分：
一、訊據被告丙○○固不否認有於上開時、地與告訴人發生爭執及
    拉扯，並坦承有掌摑告訴人左側臉頰之事實，惟矢口否認有
    何傷害或共同傷害犯行，辯稱：伊沒有先動手打告訴人，是
    出於自衛才打回去，毀損部分伊是不小心，不是故意云云；
    被告丁○○亦不否認有於上開時、地與告訴人發生拉扯之事實
    ，然矢口否認有何共同傷害犯行，辯稱：伊沒有動手打告訴
    人云云。然查：
　㈠認定被告丙○○、丁○○上開犯行之證據及理由：
　⒈被告丙○○於警詢、偵查中供稱：109年5月9日下午3時在全家○○店，告訴人一直用手肘攻擊伊，伊才還手打他左臉頰，後
    來離開全家○○店，告訴人開車追上伊等，繼續與伊理論，伊
    等與告訴人在○○路000巷000號發生第2次衝突而打起來，告
    訴人用手勒住丁○○的脖子，伊為了拉開他們，所以不小心把
    告訴人的衣服和項鍊扯壞，造成他跌倒在地、頭部紅腫及擦
    傷，伊等確實有把告訴人推倒在地及發生一些拉扯等語（見
    偵查卷第12至13頁、第82頁反面至83頁）。
　⒉被告丁○○於警詢、偵查中供稱：109年5月9日下午3時在全家○○店門口，告訴人與丙○○發生拉扯，後來伊等要前往派出所
    報案時，告訴人開車尾隨伊等，在000巷轉角停下，告訴人
    徒手攻擊伊等，在拉扯過程中，丙○○有推倒告訴人，告訴人
    跌倒後，伊等要離開，告訴人起身後繼續要攻擊伊，伊等3
    人拉扯成一團，過程中告訴人再次跌倒，還拉扯伊一同倒地
    等語（見偵查卷第84至85頁）。　
　⒊告訴人於偵查及原審時證稱：109年5月9日下午3時許，在全
    家○○店，看到丙○○及丁○○在全家便利商店內，伊就走進去跟
    丙○○理論分攤女兒扶養費問題，從便利商店出來後，丙○○就
    賞伊巴掌，還抓傷伊，後來伊開車跟著他們到基隆市○○區○○
    路000巷000號，又再下車要求被告丙○○分擔女兒費用，丙○○
    從後面很大力拉伊衣服、項鍊，丁○○也有推伊，伊就跌倒了
    ，受有腦震盪、腦後部腫脹等傷害等語（見偵查卷第39至41
    頁、第93至94頁、原審卷第60至70頁）。
　⒋證人即在場目擊者甲○○於本院審理時證稱：伊當時看到告訴
    人跟丁○○糾纏在一起，丙○○就把他們兩人拉開，告訴人衣服
    就被拉破並跌倒在地等語（見本院卷第193至194頁）。
　⒌經本院當庭勘驗2020年5月9日14時56分基隆市○○區○○路000巷
    000號旁路口監視器，勘驗結果如下：時間14時56分35秒被
    告丙○○、丁○○及丙○○的女兒出現在畫面右邊，時間14時56分
    37秒告訴人車輛出現朝被告2人行進方向前進，時間14時56
    分40秒告訴人車輛開至被告丙○○、丁○○及丙○○的女兒左邊，
    被告等人發現被告車輛，時間14時56分40秒至14時56分51秒
    告訴人將車輛停至路邊，時間14時56分56秒告訴人下車，被
    告等人繼續前進，時間14時57分57至59秒告訴人朝被告等人
    方向走，時間14時57分4 至7 秒被告丁○○手舉起指向告訴人
    ，並與被告丙○○向告訴人方向跑去，時間14時57分8至17秒
    被告等人將告訴人追至路中間並往螢幕左前方向移動，時間
    14時57分19秒被告丙○○拉扯告訴人，時間14時57分20秒被告
    丁○○亦加入拉扯，時間14時57分22至25秒告訴人與被告丙○○
    、丁○○持續拉扯，14時57分39至47秒垃圾車經過擋住告訴人
    即被告等人，時間14時57分48秒被告等人又出現在畫面中，
    時間14時57分50至51秒告訴人跌到在路邊，時間14時58分1
    至7秒被告等人準備離去，告訴人仍躺在路上，時間14時58
    分10秒，告訴人再起身，被告等人往前方走，時間14時58分
    16秒告訴人向前追被告等人，時間14時58分21至25秒告訴人
    與被告2人開始拉扯，時間14時58分29至38秒出現2輛自小客
    車擋住告訴人與被告等人，時間14時58分41至55秒告訴人被
    告等人持續拉扯，告訴人倒地，時間14時58分56秒被告等準
    備離開，時間14時58分59至時間14時59分12秒告訴人起身並
    往被告等人方向走，時間14時59分13秒告訴人與被告等人走
    至路邊被停在路旁車輛擋住，時間14時59分29秒被告等人離
    開，時間14時59分57秒告訴人開車離開，有本院勘驗筆錄在
    卷可稽（見本院卷第137至138頁），是被告等確曾與告訴人
    發生拉扯並導致告訴人倒地等節甚明。
  ⒍又告訴人於案發後當日、5月11日、5月13日先後前往醫療財
    團法人○○○○○○基金會○○○○醫院就診，經診斷確受有左臉頰紅
    腫痛、右側前胸壁擦傷、頭枕部擦傷、腫痛、左側後胸壁擦
    傷、頭暈及目眩、頭痛、嘔吐、腦震盪後症候群等傷害，有
    該院乙種診斷書附卷可稽（見偵查卷第49頁、原審卷第85頁
    ），是告訴人指訴遭被告丙○○、丁○○拉扯、推倒，導致其受
    有左臉頰紅腫痛、右側前胸壁擦傷、頭枕部擦傷、腫痛、左
    側後胸壁擦傷等傷害，核與其驗傷之傷勢相符，而告訴人驗
    傷時間與雙方發生肢體衝突之時間甚為接近，其所受傷勢係
    被告丙○○、丁○○所造成，應屬灼然。
　⒎此外，並有全家○○店內監視器光碟、臺灣基隆地方檢察署檢
    察事務官勘驗筆錄、告訴人傷勢照片在卷可佐（見偵查卷第
    101至105頁、第120頁、第53至55頁）。
  ㈡另被告丙○○固不否認扯壞告訴人衣服及項鍊之事實，然矢口
    否認有何毀損故意，辯稱：伊為了要拉開丁○○與告訴人，才
    不小心把告訴人的衣服與項鍊扯壞，導致告訴人跌倒云云。
    惟查：告訴人就被告丙○○如何毀損其上衣、項鍊，於原審審
    理時證述甚詳（見原審卷第62至66頁），並有毀損物品照片
    在卷可佐（見偵查卷第57頁），又衡以該項鍊為金屬製品，
    被告丙○○顯係施以相當力量，始有造成告訴人跌倒並使其上
    衣破裂、項鍊斷裂之可能，被告丙○○既施以相當之力量而為
    前開行為，理當知悉其所為將導致告訴人之上衣及項鍊毀損
    ，仍執意為之，則被告丙○○主觀上有毀損之故意甚明，被告
    丙○○所辯即無足採。
　㈢按刑法第23條所規定之正當防衛，係以對於現在不法之侵害
    ，而出於防衛自己或他人權利之行為為要件，故侵害已過去
    之報復行為，與無從分別何方為不法侵害之互毆行為，均不
    得主張正當防衛（最高法院91年度台上字第2614號判決意旨
    參照）。觀之上開勘驗結果，被告2人與告訴人乃相互攻擊
    拉扯，並造成彼此身體受傷之結果，而屬無從分別何方為不
    法侵害之互毆行為，自無從主張正當防衛。被告丙○○、丁○○
    辯稱其等係正當防衛，亦不足採。　
  ㈣綜上，足認被告丙○○確有掌摑、抓傷告訴人及毀損告訴人上
    衣、項鍊之犯行，且與被告丁○○就拉扯告訴人致其倒地受傷
    部分，有犯意聯絡及行為分擔，亦堪認定，被告等上開所辯
    ，均係臨訟卸責之詞，不足採信，事證明確，被告2人犯行
    均洵堪認定，應依法論科。
二、論罪科刑　
　㈠又按家庭暴力防治法所稱之「家庭暴力」，指家庭成員間實
    施身體、精神或經濟上之騷擾、控制、脅迫或其他不法侵害
    之行為；所稱「家庭暴力罪」，指家庭成員間故意實施家庭
    暴力行為而成立其他法律所規定之犯罪；家庭暴力防治法第
    2條第1款、第2款分別定有明文。查被告丙○○與告訴人前曾
    有同居關係，有被告丙○○提出之原審法院000年度○○字第000
    號民事通常保護令在卷為憑（見本院卷第37頁），是2人間
    有家庭暴力防治法第3條第2款所定之家庭成員關係，被告丙○○所為，係對於家庭成員即告訴人故意實施身體上不法侵害
    之家庭暴力行為，該當家庭暴力防治法第2條第2款所指之家
    庭暴力罪，起訴書漏未論以上開罪名，爰予補充；惟因家庭
    暴力防治法並無另立罰則，被告丙○○之犯行仍應依刑法傷害
    罪規定予以論處。
　㈡核被告丙○○所為，係犯刑法第277條第1項之傷害罪及同法第3
    54條之毀損罪；被告丁○○所為，係犯刑法第277條第1項之傷
    害罪。　
　㈢公訴意旨漏未敘及被告丙○○掌摑及抓傷告訴人部分，然被告
    丙○○此部分犯罪事實，與起訴之事實具有接續犯實質上一罪
    之關係，基於審判不可分原則，為起訴效力所及，本院自得
    併予審理。另證人戊○○雖於原審具結證稱：被告丁○○當時係
    背對跌坐於告訴人身上等語（見原審卷第71至73頁），然依
    本院勘驗結果，被告丁○○與告訴人係面對面拉扯，被告丁○○
    並無跌坐於告訴人身上之情形，公訴意旨認被告丁○○騎坐告
    訴人身體部分，尚有誤會，附此敘明。
　㈣被告丙○○、丁○○就傷害犯行部分，有犯意聯絡與行為擔，應
    論以共同正犯。
  ㈤被告丙○○各次傷害告訴人之犯行，係於密切接近之時地實施
    ，侵害同一之法益，各行為之獨立性極為薄弱，依一般社會
    健全觀念，在時間差距上，難以強行分開，在刑法評價上，
    應視為數個舉動之接續施行，合為包括之一行為予以評價，
    屬接續犯，而為包括之一罪。
  ㈥被告丙○○所犯傷害及毀損犯行，犯意各別，行為互殊，應予
    分論併罰。
三、撤銷改判之理由：
　㈠原審認被告丙○○、丁○○犯行明確而予論罪科刑，固非無見。
    惟查：
　⒈原審認定被告丁○○騎坐於告訴人身上部分，與本院前開勘驗
    結果不符，原審就此部分事實之認定，即有未洽。
　⒉被告丙○○所為傷害行為，係對於家庭成員即告訴人故意實施
    身體上不法侵害之家庭暴力行為，該當家庭暴力防治法第2
    條第2款所指之家庭暴力罪，原審漏未論以上開罪名，亦非
    妥適。
　⒊刑事審判旨在實現刑罰權之分配正義，故法院對於有罪被告
    之科刑，應符合罰刑相當之原則，使輕重得宜，罰當其罪，
    此所以刑法第57條明定科刑時應審酌一切情狀，尤應注意該
    條所列10款事項以為科刑輕重之標準，並賦予法院以裁量權
    ，以求個案裁判之妥當性（最高法院95年度台上字第6565號
    、90年度台上字第4636號裁判意旨參照）。又刑之量定，固
    為實體法上賦予法院得為自由裁量之事項，但此項職權之行
    使，仍應受比例原則、平等原則、罪刑相當原則之支配，審
    酌刑法第57條所列各款應行注意事項及一切情狀為之，使輕
    重得宜，罰當其罪，以符合法律授權之目的，此即所謂自由
    裁量權之內部界限（最高法院96年度台上字第2357號、97年
    度台上字第6874號判決意旨參照）。查被告丙○○乃因與告訴
    人爭執女兒扶養費用而有掌摑、抓傷告訴人情事，其與被告
    丁○○遭告訴人尾隨尋釁後復起齟齬，而與告訴人互相拉扯，
    所為暴力行為固為法所不容，但究係因一時情緒衝動，而非
    出於惡意攻擊等卑劣動機；另被告丙○○徒手扯破告訴人穿著
    之上衣及扯斷其配戴之項鍊，所損害之客體價值非鉅，堪認
    危害程度尚屬輕微，原判決未及審酌上開各節，量刑稍嫌過
    重，難謂符合罪刑相當及比例原則，應認原審裁量之刑度失
    衡，未盡允洽。
　⒋被告丁○○上訴意旨以：本案係告訴人尾隨挑釁而起，且丙○○
    也有受傷，足見伊是正當防衛云云；被告丙○○上訴意旨以：
    告訴人對於案發細節陳述前後不一，顯有瑕疵，原審遽為伊
    不利之認定，顯有違誤；伊扯斷告訴人項鍊是出於過失，並
    無毀損之故意，又本案是因告訴人挑釁，告訴人傷勢輕微，
    伊所為是出於正當防衛云云。惟查，被告2人共同傷害告訴
    人及被告丙○○毀損之犯行明確，及被告等所辯不足採，已詳
    如前述，告訴人於警詢、偵查、原審中所證述內容，在構成
    要件事實發生之起因、人別、過程細節等描述全然相符，其
    他細節之記憶已因時間之經過而逐漸淡忘，致發生前後所述
    不盡一致之情形，尚非違反事理，不能以其他細節前後陳述
    不一，遽認其證述全屬虛偽，悉予摒棄不採，被告2人上訴
    意旨要係就原審依職權為證據取捨及心證形成之事項，反覆
    爭執，均無可採，被告丙○○、丁○○上訴意旨雖均無理由，然
    原判決既有上開可議之處，自應由本院將原判決撤銷，另為
    適法判決。
　㈡爰審酌被告丙○○、丁○○因細故與告訴人發生爭執，不思以理
    性之方式解決紛爭，動輒暴力相向，所為實不足取；兼衡被
    告丙○○犯後僅坦承掌摑告訴人之犯行並否認有毀損故意、被
    告丁○○矢口否認傷害犯行之犯後態度，暨被告2人迄今均未
    與告訴人達成和解或賠償告訴人所受損失，兼衡被告丙○○自
    陳高職畢業之智識程度，未婚、與告訴人育有1女、從事清
    潔打掃之家庭生活經濟狀況；被告丁○○自陳高職畢業之智識
    程度，未婚、從事自由業之家庭生活經濟狀況（見本院卷第
    202頁），暨其等之素行、犯罪之動機、目的、手段、參與
    犯罪之程度、犯罪所生之損害等一切情狀，分別量處如主文
    第2、3項所示之刑。
據上論斷，應依刑事訴訟法第369條第1項前段、第364條、第299
 條第1項前段，刑法第28條、第277條第1項、第354條、第41條
第1項前段、第51條第6款，刑法施行法第1 條之1第1項，判決如
主文。　
本案經檢察官何治蕙提起公訴，檢察官壽勤偉到庭執行職務。
中　　華　　民　　國　　110 　年　　11　　月　　9 　　日
                  刑事第九庭    審判長法　官  潘翠雪
                                      法　官  俞秀美
                                      法　官  陳俞婷
以上正本證明與原本無異。
毀損部分不得上訴。
傷害部分如不服本判決，應於收受送達後20日內向本院提出上訴
書狀，其未敘述上訴之理由者並得於提起上訴後20日內向本院補
提理由書（均須按他造當事人之人數附繕本）「切勿逕送上級法
院」。
                                      書記官  李政庭
中　　華　　民　　國　　110 　年　　11　　月　　9 　　日

附錄本案論罪科刑法條：
中華民國刑法第277條
傷害人之身體或健康者，處5年以下有期徒刑、拘役或50萬元以
下罰金。
犯前項之罪，因而致人於死者，處無期徒刑或7年以上有期徒刑
；致重傷者，處3年以上10年以下有期徒刑。

中華民國刑法第354條
毀棄、損壞前二條以外之他人之物或致令不堪用，足以生損害於
公眾或他人者，處2年以下有期徒刑、拘役或1萬5千元以下罰金
。